【裁判字號】    94,訴,1339
【裁判日期】    950427
【裁判案由】    有關營業事務
【裁判全文】
臺北高等行政法院判決
                                  94年度訴字第01339號
                              .
原      告  甲○○
被      告  基隆市政府
代  表  人  乙○○市長）住同.
訴訟代理人  丙○○
上列當事人間因有關營業事務事件，原告不服經濟部中華民國94
年3 月9 日經訴字第09406123160 號訴願決定，提起行政訴訟。
本院判決如下：
    主  文
原告之訴駁回。
訴訟費用由原告負擔。
    事  實
壹、事實概要：
    緣原告於民國（下同）92年2 月19日向被告所屬建設局市場
    管理課申請於基隆市○○區○○段北小段746、746-2、746-
    3 、746-4 等4 筆地號土地上設置臨時市場營業，因前揭地
    號土地屬公共設施保留地，被告乃以92年3 月7 日基府建場
    貳字第0920020169號函請原告依「公共設施保留地申請臨時
    使用」作業流程辦理。嗣後原告於取得使用執照及營業執照
    前，因先行違規經營攤販集中場，經被告工務局93年5月6日
    以基府工管參字0930047549號函裁罰，迨93年5月12日原告
    再以申請書向被告函詢擬於基隆市○○區○○段五堵北小段
    746-3、746-4地號土地經營攤販集中場，案經被告以93年5
    月28日基府建場壹字第0930051289號函復，略以就營業許可
    部分，請原告依據該府於93年2月12日公布（宣導期六個月
    至同年8月12日施行）之「基隆市攤販輔導管理自治條例」
    第20條規定「個人或團體於私人土地設置攤販集中區應向本
    府申請許可，取得營業許可後始得於核准之期間及地點，依
    許可業務種類營業。」及「基隆市攤販營業許可辦法」所規
    定之「公、民營市場周邊200公尺內禁止設攤」等規定辦理
    。惟原告已依公共設施保留地規定向被告工務局申請建築臨
    時攤販集中場，並於93年7月29日取得在同上小段746-3、
    746-4地號上建築「臨時攤販集中場、第一層406平公尺」
    之使用執照，復於93年8月10日再以申請書向被告函詢所申
    請於基隆市○○區○○段北小段746-3、746-4地號土地設置
    黃昏市場經營許可案辦理情形。被告乃以93年8月27日基府
    建場壹字第0930085092號函復原告為該申請案歉難同意之處
    分。原告不服，提起訴願，經遭駁回，遂向本院提起行政訴
    訟。
貳、兩造聲明：
一、原告聲明求為判決：
(一)訴願決定及原處分均撤銷。
(二)被告應准許原告於七堵區○○段五堵北小段地號746、
    746-2、746-3、746-4之地段經營攤販集中場。
(三)訴訟費用由被告負擔。
二、被告聲明求為判決：
(一)原告之訴駁回。
(二)訴訟費用由原告負擔。
參、兩造之陳述：
一、原告主張之理由：
(一)查行政程序法第4條明定，行政行為應受法律及一般法律原
    則之拘束。原告係於92年2月19日向被告所屬建設局市場管
    理課申請於基隆市○○區○○段北小段746、746-2、746- 3
    、746-4等4筆地號土地上設置「臨時市場」營業，於93年5
    月12日原告再以申請書向被告函詢擬於基隆市○○區○○段
    五堵北小段746-3、746-4地號土地經營「攤販集中場」，因
    被告答以要依公共設施保留地申請，原告故而依公共設施保
    留地規定向被告工務局申請建築臨時攤販集中場，嗣原告於
    93年7月29日取得在同上小段746-3、746-4地號上建築「臨
    時攤販集中場、第一層406平公尺」之使用執照，當時之「
    基隆市攤販輔導管理自治條例」尚未施行（該條例係93年2
    月12日公布，宣導期六個月至同年8月12日施行），但被告
    竟以尚未施行法令否准原告之申請，原告所建之建物因無法
    改變用途，只能供攤販集中場使用，被告既核發建築許可及
    使用執照，但又不准設立攤販集中場，造成原告要繳稅卻無
    法使用情形，原處分尚有違誤等語。
(二)「基隆市攤販輔導管理自治條例」係於93年8月12日始正式
    生效，「基隆市攤販營業許可辦法」為該自治條例的相關子
    法，於同日生效且同時受理基隆市民的攤販營業許可，而被
    告卻早於1年半前受理本案，依法應以受理當時的法令或按
    從新從寬原則審核；再者「攤販」與「攤販集中場」兩者屬
    不同核發標的，被告以攤販管理法令來駁斥市場的申請案，
    顯然不當援引；另經濟部中部辦公室函示僅稱，市場周邊
    200公尺內不宜設置攤販臨時集中區而非不准。被告逕依不
    宜設置之規定，予以不准，明顯違法擴張行政職權；又本案
    申設地點全在實施都市計畫地區，怎會有所稱未實施都市計
    畫地區，應有300公尺距離的限制。
二、被告主張之理由：
(一)原告於92年2 月19日以簡單乙紙申請書表示願提供已承租之
    機關用地供攤販使用，被告所屬建設局市場管理課亦依一般
    正常行政程序簽辦，並依被告所屬工務局都市計畫課簽會意
    見表示該土地因屬機關道路及機關用地需依「公共設施保留
    地申請臨時使用」作業流程辦理，被告隨即於92年3 月7日
    以基府建場貳字第0920020169號函通知原告須依「公共設施
    保留地申請臨時使用」作業流程辦理；原告亦於同年3 月10
    日再向被告所屬工務局都市計畫課申請查復上述土地有無開
    發計畫（說明中提及擬申設臨時攤販集中場）。其間原告因
    未取得使用執照及營業許可即先行違規營業，被告所屬工務
    局亦於93年5 月6 日以基府工管參字第0930047549號函裁罰
    在案，原告再於93年8 月10日向被告所屬建設局市場管理課
    函詢所申請黃昏市場經營許可案辦理情形，被告乃於93年8
    月27日以基府建場壹字0930085092號函復原告，其並未再向
    被告所屬建設局提出營業許可申請及依法歉難同意。
(二)被告前為解決基隆市七堵區百福社區內流動攤販於黃昏時佔
    據道路違規營業問題，於92年初興建完成基隆市公有百福零
    售市場，並於92年3 月8 日強制攤販遷移入市場內營業，而
    原告所申請設立臨時攤販集中場土地位置，即在基隆市公有
    百福零售市場正前方（僅有3米巷道相隔）。
(三)依台灣省零售市場管理規則第11條：「市場應建於都市計畫
    市場用地，未實施都市計畫地區，應建於距現有市場界址最
    小直徑距離不得少於3 百公尺」，雖然都市計畫公共設施保
    留地臨時建築使用辦法中容許申設臨時攤販集中場，惟依台
    灣省攤販管理規則第4 條：「現有之公、民有市場攤位（舖
    ），應儘量容納攤販，如市場攤位不敷時，主管機關應會同
    有關機關指定攤販臨時集中區（段）及營業時間，發證管理
    」。
(四)另被告遵奉經濟部中部辦公室指示於精簡省府組織後，為有
    效輔導管理攤販事宜，即於91年間依地方制度法著手訂定「
    基隆市攤販輔導管理自治條例」，並於93年2 月5 日奉經濟
    部核定同意備查，被告隨即於同年2 月12日公布，並隨即依
    該自治條例訂定「基隆市攤販營業許可辦法」，依上述自治
    條例第35條規定自公布日後6 個月施行（宣導期6 個月即93
    年8 月12日正式施行）。
(五)依前述自治條例第4 條對攤販分類為一般性攤販（個別自然
    人為營業主體）、集合性攤販（多數自然人為營業主體）包
    含集中區攤販及臨時性攤販；另第11條：「本府得就地區發
    展或攤販集中管理之需求，會商相關主管機關，指定適當區
    段○路段為攤販集中區」，第13條第2項：「攤販集中區之
    自治組織完成設立登記後，應檢附核准證明文件及營業攤販
    名冊，向本府申請營業許可，經取得營業許可後，使得營業
    」，另依基隆市攤販營業許可辦法第2條第1項第4款：「公
    民營市場周邊2百公尺內禁止設攤」。
(六)原告所租用之土地雖得作為「臨時攤販集中場」使用，不得
    設置市場，且攤販與攤販集中場皆屬基隆市攤販輔導管理自
    治條例所規範對象；更何況基隆市公有百福零售市場尚有空
    攤位近50攤可供容納攤販進入營業，斷無於市場正前面再同
    意設置臨時攤販集中場之道理。
(七)原告向經濟部提起之訴願書事實欄表示「其間本人多次向市
    場課以口頭查詢未果」，顯示被告業務單位已竭盡職責向原
    告解說法令規定及相關事宜，惟原告始終未能了解，並違規
    自行擅自營業，造成百福市場合法攤商群聚被告抗議。
    理  由
壹、兩造陳述理由要旨：
    原告主張伊於93年5月12日起即申請在於基隆市○○區○○
    段五堵北小段746-3、746-4地號土地經營「攤販集中場」，
    並93年7月29日取得在同上小段763、764地號上建築「臨時
    攤販集中場、第一層406平公尺」之使用執照，當時之「基
    隆市攤販輔導管理自治條例」尚未施行，但被告竟以尚未施
    行之「基隆市攤販輔導管理自治條例」否准原告之申請，且
    「攤販」與「攤販集中場」不同，被告以攤販管理法令來駁
    斥市場的申請案，顯然不當。又本案申設地點全在實施都市
    計畫地區，並無所謂「未實施都市計畫地區，應有300 公尺
    距離限制」之問題。被告既核發建築許可及使用執照，但又
    不准設立攤販集中場，造成原告因有建物而要繳稅，卻無法
    使用，原處分尚有違誤等語。
    被告則以原告申請營業之攤販集中場，位在基隆市公有百福
    零售市場正前方（僅有3 米巷道相隔）。距離基隆市公有百
    福零售市場未滿300 公尺，依台灣省零售市場管理規則第11
    條不得設立，又依「基隆市攤販輔導管理自治條例」第20條
    規定及「基隆市攤販營業許可辦法」所規定之「公、民營市
    場周邊200 公尺內禁止設攤」等規定，亦無法市場正前面再
    同意設置臨時攤販集中場等語置辯。
貳、兩造之爭點：
一、原告申請設立攤販集中場，應適用台灣省攤販管理規則？抑
    或93年8 月12日施行之「基隆市攤販輔導管理自治條例」？
二、原告已取得被告核發之建物使用執照，被告仍否准設立攤販
    集中場是否合法？
參、本院之判斷：
一、本件應適用之法條：
(一)台灣省攤販管理規則第4條：「現有之公、民有市場攤位（
    舖），應儘量容納攤販，如市場攤位不敷時，主管機關應會
    同有關機關指定攤販臨時集中區（段）及營業時間，發證管
    理」。
(二)基隆市攤販輔導管理自治條例第20條第1項：「個人或團體
    於私人土地設置攤販集中區應向本府申請許可，取得營業許
    可後始得於核准之期間及地點，依許可業務種類營業。」
(三)基隆市攤販營業許可辦法第2條第1項第4款：「本自治條例
    第4條、第6條、第11條、第22條所訂攤販之營業區○○路段
    、地點，須符合下列規定：．．．4、公、民營市場週邊2百
    公尺內禁止設攤。．．．。」。
二、無論依變更前之法律即「台灣省攤販管理規則」，或者依變
    更後之法律即「基隆市攤販輔導管理自治條例」、「基隆市
    攤販營業許可辦法」，原告均不得在系爭地點設立臨時攤販
    集中場。
(一)「攤販集中場」仍屬攤販，並非「市場」。
   1、所謂「攤販集中場」，係各別攤販臨時集中之地點，其固
      定性雖較一般流動攤販為高，但仍屬於暫時性、權宜性之
      攤販集中地點，其本質上仍屬「攤販」，與都市計劃中有
      固定集合性及營業地點之「市場」不同，故有關於「攤販
      」之法令，於「攤販集中場」自有適用，原告主張有關於
      攤販之法規不適用於攤販集中場云云，尚有誤會。
   2、又台灣省零售市場管理規則所稱之「市場」，與原告申請
      之「攤販集中場」（仍屬攤販）不同，已如前述，台灣省
      零售市場管理規則第11條規定：「市場應建於都市計畫市
      場用地，未實施都市計畫地區，應建於距現有市場界址最
      小直徑距離不得少於3百公尺」，雖係就「市場」而非「
      攤販集中場」所為之規定，惟於非都市計劃地區建立市場
      既不得距現有市場300公尺之內，為維護現有市場之功能
      、鼓勵流動攤販進入市場營業，無論是否為都市計劃區，
      市場周圍200公尺內，當然不宜設置攤販臨時集中區，此
      為當然之解釋，經濟部中部辦公室92年9月19日經中4字第
      09201244280號函釋稱「有關市場周圍200公尺內，不宜設
      置攤販臨時集中區」，與前揭意旨相符，行政機關予以適
      用，自為適法。
(二)原告本次申請「攤販集中場」係於93年5月12日。
    原告於92年2月19日向被告所屬建設局市場管理課申請於基
    隆市○○區○○段北小段746、746-2、746- 3、746-4等4筆
    地號土地上設置「臨時市場營業」，被告已以92年3月7日基
    府建場貳字第0920020169號函請原告依「公共設施保留地申
    請臨時使用」作業流程辦理，該申請案行政程序即已確定。
    嗣原告93 年5月12日再申請基隆市○○區○○段五堵北小段
    746-3、746-4地號土地經營「攤販集中場」，與前揭申請案
    之「經營名稱」、「土地位置」非完全相同，顯係另案申請
    ，而非前揭申請案件之延續，可知原告本次申請在基隆市○
    ○區○○段五堵北小段746-3 、746-4 地號土地經營「攤販
    集中場」，係於93年5 月12日。
(三)被告93年8月27日基府建場壹字第0930085092號函，係行政
    處分。
    被告就原告申請「攤販集中場」案，雖於93年5月28日基府
    建場壹字第0930051289號函復「依基隆市攤販輔導管理自治
    條例第20條及基隆市攤販營業許可辦法之規定辦理」，惟當
    時「基隆市攤販輔導管理自治條例」及「基隆市攤販營業許
    可辦法」均尚未施行（93年2月12日公布，93年8月12日施行
    ），該函以尚未施行之法律，否准原告申請，其理由自有未
    洽。嗣被告再於93年8月27日基府建場壹字第0930085092 號
    函復「本申請案本府歉難同意」，係依已施行之「基隆市攤
    販營業許可辦法第2條第1項第4款」為否准之理由，其理由
    已經變更，已對外發生否准之法律效果，非僅重申前次否准
    處分之意旨，被告93年8月27日基府建場壹字第0930085092
    號函，自非僅屬觀念通知，而係行政處分，原告對之提起行
    政訴訟，自為適法。
(四)原告申請後，行政程序終結前，法律有變更。
    按中央法規標準法第18條規定：「各機關受理人民聲請許可
    案件適用法規時，除依其性質應適用行為時之法規外，如在
    處理程序終結前，據以准許之法規有變更者，適用新法規。
    但舊法規有利於當事人而新法規未廢除或禁止所聲請之事項
    者，適用舊法規。」，本件原告第一次申請「攤販集中場」
    時，係93年5 月12日，當時「基隆市攤販輔導管理自治條例
    」及「基隆市攤販營業許可辦法」尚未施行，僅應適用「台
    灣省攤販管理規則」，嗣於本申請案之行政程序終結前，「
    基隆市攤販輔導管理自治條例」及「基隆市攤販營業許可辦
    法」已經施行，依前揭規定，即應適用對原告最有利之法律
    。
(五)無論依變更前之法律或變更後之法律，均不得在系爭地點設
    立攤販集中場。
   1、依變更前之法律即台灣省攤販管理規則第4條規定：「現
      有之公、民有市場攤位（舖），應儘量容納攤販，如市場
      攤位不敷時，主管機關應會同有關機關指定攤販臨時集中
      區（段）及營業時間，發證管理」，已規定於目前現有之
      公、民有市場攤位不足時，才有另行指定攤販臨時集中區
      之必要。又依經濟部中部辦公室92年9月19日經中4字第
      09201244280號函釋稱「有關市場周圍200公尺內，不宜設
      置攤販臨時集中區」，亦可知於除非現有市場攤位已不足
      容納，否則不應指定攤販臨時集中區，更不宜於現有市場
      周圍200公尺內，設置攤販臨時集中區。本件被告前於92
      年初興建完成基隆市公有百福零售市場，並於92年3月8日
      強制攤販遷移入市場內營業，至目前都還有空攤近50攤可
      供容納攤販進入營業等情，為原告所不爭執，原告申請時
      並無「市場攤位不敷」之情事，其申請設立臨時攤販集中
      場，依變更前之法律即台灣省攤販管理規則第4條，被告
      自得予以否准。
   2、依變更後之法律即基隆市攤販營業許可辦法第2條第1項第
      4款規定：「公、民營市場週邊2百公尺內禁止設攤。」，
      本件原告申請之攤販集中場距基隆市公有百福零售市場未
      超過200公尺，被告依變更後法律即基隆市攤販輔導管理
      自治條例第20條第1項規定，亦得否准原告在系爭地點設
      立攤販集中場。
   3、從而，無論依變更前之法律（即台灣省攤販管理規則），
      或者依變更後之法律（即基隆市攤販輔導管理自治條例、
      基隆市攤販營業許可辦法），原告均不得在系爭地點設立
      臨時攤販集中場，原告主張應依「申請時」之法令從寬審
      核云云，尚無足採。
三、原告縱已取得被告核發之建物使用執照，被告仍得否准其設
    立「攤販集中場」。
    系爭地點得否設立攤販集中場，應依「攤販管理」之法令定
    之，而非依建築法令定之。原告建物使用執照雖記載「臨時
    攤販集中場、第一層406 平公尺」（背面注意事項備考附表
    第24項記載：本案使用項目係依建築法規定核可之用途，於
    辦理各項設立或立案時如該目的事業主管機關另有法令限制
    規定者，應從其規定），但使用執照上之記載，並不表示被
    告已經准許設立攤販集中場，其備考附表第24項亦載明「如
    該目的事業主管機關另有法令限制規定者，應從其規定」，
    可知使用執照上之記載，並不表示被告已核准設立攤販集中
    場」。是原告得否設立攤販集中場，仍應依台灣省攤販管理
    規則基隆市攤販輔導管理自治條例、基隆市攤販營業許可辦
    法定之。本件原告申請設立攤販集中場之地點距現有市場未
    逾200 公尺，且現有市場亦無攤位不敷使用之情形，被告自
    得否准其申請，其是否已取得建物之使用執照，與攤販集中
    場之准否無關。
四、縱上所述，被告否准原告設立攤販集中場，其理由雖有不同
    ，但結果並無違誤，訴願決定予以維持，亦屬正確，原告訴
    請撤銷，並請求被告應准許746-3、746-4之地段經營攤販集
    中場，為無理由，應予駁回。
五、至原告請求被告准予在746 、746-2 地號土地設立攤販集中
    場，並非在本次申請之範圍（其初次申請746-3 、746-4 地
    號係於92年2 月19日，已經被告92年3 月7 日基府建場貳字
    第0920020169號函否准確定），該二地號部分本次未經被告
    否准及訴願，即逕行提起課以義務之行政訴訟，其起訴為不
    合法，併依行政訴訟法第107 條第1 項第10款駁回其訴。
六、被告於核准使用執照時，其內部單位相互間宜有事先溝通，
    本件建物使用執照已載明用途為「臨時攤販集中場」，雖然
    其背面備考附表第24項已載明「如該目的事業主管機關另有
    法令限制規定者，應從其規定」，但人民可能無法區分「建
    築法規」與「攤販管理法規」之不同，因而誤認被告已經核
    准（或極可能將會核准）設立攤販集中場，鑑於建物之容積
    率與建物用途息息相關，原告已經取得使用執照之建物，若
    無法取得攤販集中場之設立准許，該建物亦可能無法轉為其
    他用途，本件建物地點就在現有市場之旁邊，未來不准許其
    設立「攤販集中場」之可能性極高，被告卻核發「臨時攤販
    集中場、第一層406 平公尺」之使用執照，其內部單位之事
    前溝通不良，若因此導致人民之損害，得否僅在使用執照備
    考附表第24項載明：本案使用項目係依建築法規定核可之用
    途，於辦理各項設立或立案時如該目的事業主管機關另有法
    令限制規定者，應從其規定」等字樣，即可免責？尚非無疑
    ，併此敘明。
肆、兩造其餘攻擊防禦方法均與本件判決結果不生影響，故不逐
    一論述，併此敘明。
據上論結，本件原告之訴為一部不合法，一部無理由，爰依行政
訴訟法第107條第1項第10款、第第104條，民事訴訟法第95條、
第78條、第85條第1項前段，判決如主文。
中    華    民    國    95    年    4     月    27    日
                       第四庭審判長法  官  鄭忠仁
                                   法  官  林育如
                                   法  官  畢乃俊
上為正本係照原本作成。
如不服本判決，應於送達後20日內，向本院提出上訴狀並表明上
訴理由，如於本判決宣示後送達前提起上訴者，應於判決送達後
20日內補提上訴理由書（須按他造人數附繕本）。
中    華    民    國    95    年    4    月      27   日
                                   書記官  簡信滇


司法院資訊處製作；財團法人民間司法改革基金會備份。
